【裁判字號】    98,上易,971
【裁判日期】    980723
【裁判案由】    重利
【裁判全文】
臺灣高等法院臺中分院刑事判決         98年度上易字第971號
上  訴  人  臺灣臺中地方法院檢察署檢察官
被      告  甲○○
選任辯護人  張富慶律師
            韓銘峰律師
上列上訴人因被告重利案件，不服臺灣臺中地方法院98年度易字
第650號中華民國98年4月29日第一審判決（起訴案號：臺灣臺中
地方法院檢察署97年度偵字第14257號），提起上訴，本院判決
如下：
    主  文
上訴駁回。
    理  由
一、本案經本院審理結果，認第一審判決諭知被告甲○○（下稱
    被告）無罪之判決，並無不當，應予維持，並引用第一審判
    決書記載之理由（如附件，惟原判決第4頁倒數第3、4行關
    於「九十六十一月十二日」之記載，應更正為「九十六年十
    一月十二日」）。
二、臺灣臺中地方法院檢察署檢察官上訴意旨略謂：
  (一)觀諸卷附之林志昌所有支票存款帳戶交易明細，雖從民國96
    年11月9日之後票據，提示均未獲付款，然細究前開帳戶之
    96 年11月9日前票據交換及提示狀況，均為正常交易往來，
    並無任何異常付款情形，另按現今商場上票據實用情形，雖
    遭退票之發期日為96年11月9日，然持票人應於之前即收受
    該票據，自難以前開票據之期日，即率斷以證人乙○○所使
    用之票據業均遭退票為由，認被告無任何重利之犯行。
  (二)再本件借款人即證人乙○○於本署偵訊時證稱，急需現金週
    轉，而向被告經營之「友立當舖」借款等情在卷，以現今一
    般借貸市場行情觀之，苟非前開證人確有急迫情形，焉會以
    高利率借貸，況乎證人於前開時日向被告借款一節，業經被
    告於原審審理時坦認屬實在卷；又被告貸款方式，係於放款
    時先預扣第1 個月利息，顯見被告係利用經營「玉山當舖」
    為掩護，從事地下錢莊放款業務，並利用借款人經濟陷於急
    迫之窘境，貸以金錢，而取得與原本顯不相當之重利無訛。
  (三)綜上所述，被告上開借貸予被害人之行為，係假當舖業之名
    ，行重利之實。被告所預扣之金錢，即屬因借款而支付之對
    價，均為利息，自屬與原本顯不相當之重利。本件被告於證
    人乙○○陷於急迫之窘境，貸以金錢，而取得與原本顯不相
    當之重利無訛。事證已臻明確，被告犯行洵堪認定。是原審
    認定事實有上述之違法，自難認原判決妥適，請撤銷原判決
    ，另為適當之判決等語。
三、按刑事訴訟法第161條已於91年2月8日修正公布，其第1項規
    定：檢察官就被告犯罪事實，應負舉證責任，並指出證明之
    方法。因此，檢察官對於起訴之犯罪事實，應負提出證據及
    說服之實質舉證責任。倘其所提出之證據，不足為被告有罪
    之積極證明，或其指出證明之方法，無從說服法院以形成被
    告有罪之心證，基於無罪推定之原則，自應為被告無罪判決
    之諭知（參照最高法院92年台上字第128號判例意旨）。經
    查：
  (一)證人乙○○係於96年11月17日向被告借款，證人乙○○於借
    款時提出面額均為新臺幣（下同）3萬5千元之支票2紙（發
    票人均為乙○○之配偶林志昌，均為臺中商業銀行南屯分行
    帳號為0000000000000號之支票存款帳戶，發票日分別為96
    年11月26日、96年12月5日；下合稱前開支票2紙）作為擔保
    ，依卷附前開支票2紙之票據信用紀錄表及臺中商業銀行南
    屯分行函覆原審法院函附之前開支票2紙之支票存款帳戶交
    易明細表（見偵查卷第31頁、原審卷第41 至45頁），可知
    證人乙○○向被告借用系爭借款前，前開林志昌之支票存款
    帳戶於96年11月12日起即已違約無法支付票款，且迄至同年
    月28日前開支票存款帳戶結清時止，期間提示之支票均經拒
    絕往來、退票而無兌現任何支票之票款，前開林志昌之支票
    存款帳戶縱使於96年11月9日前票據交換及提示狀況，均為
    正常交易往來，並無法據為認定被告有重利犯行之依據。
  (二)證人乙○○以其需支付他人之票款為由，而急需金錢周轉用
    始向被告借用系爭借款乙節，真實性顯至有可疑，業經原判
    決於理由四、(二)論述甚詳（見原判決第4、5頁），又證人乙
    ○○是否確具借款之真意而向被告借款，並非無疑，亦據原
    判決於理由四、(三)有所說明（見原判決第5、6頁），檢察官
    上訴意旨仍以證人乙○○於偵訊時之證詞及被告有借款予證
    人乙○○之情事，認定被告涉犯重利之犯行，惟並未提出其
    他不利於被告之證據，檢察官上訴意旨所指陳之事項，並無
    法動搖原判決之基礎。
  (三)本件檢察官所提出之各項直接證據及間接證據，就被告有無
    涉犯重利之行為，仍有若干合理懷疑未能排除，被告犯罪自
    屬不能證明。原審判決對於認定被告並無檢察官起訴書所指
    之重利犯行，已經詳為調查審酌，並說明其認定之證據及理
    由，經核均無違證據及經驗法則。原審因此以不能證明被告
    有重利之犯行，而為被告無罪之諭知，經核並無不合，應予
    維持。檢察官上訴仍未提出適合於證明犯罪事實之積極證據
    ，上訴意旨所稱各節，仍無法動搖原判決之基礎，本件檢察
    官上訴並無理由，應予駁回。
四、據上論斷，應依刑事訴訟法第373條、第368條，判決如主文
    。
本案經檢察官丙○○到庭執行職務。
中    華    民    國    98    年    7     月    23    日
            刑事第十一庭  審判長法  官    陳  朱  貴
                                法  官    郭  同  奇
                                法  官    胡  文  傑
上列正本證明與原本無異。
不得上訴。
                                書記官    蔡  嘉  萍
中    華    民    國    98    年    7    月     23    日


司法院資訊處製作；財團法人民間司法改革基金會備份。
